臺灣高雄地方法院刑事判決　　　　　　　95年度易字第2210號
公　訴　人　臺灣高雄地方法院檢察署檢察官
被　　　告　丙○○
　　　　　　（原名蕭錫堯）
上列被告因妨害風化案件，經檢察官提起公訴（95年度偵緝字第
3429號），本院判決如下：
    主  文
丙○○共同行使明知為不實之事項，而使公務員登載於職務上所
掌之公文書，足以生損害於公眾，處有期徒刑肆月，如易科罰金
以銀元佰元即新臺幣玖佰元折算壹日。
    事  實
一、丙○○與真實姓名年籍均不詳，自稱：「呂中岳」及「方先
    生」之成年男子，為使越南籍女子乙○○（業已強制出境）
    來臺，乃共謀以假結婚真入境之方式，由其等4 人共同基於
    行使使公務員登載不實之公文書之犯意聯絡，先由丙○○與
    「呂中岳」前往越南國，於94年3 月8 日與乙○○偕同在越
    南國辦理結婚登記，取得結婚證書後，再由丙○○於同年月
    15日，持往我國駐越南臺北經濟文化辦事處（下稱臺北辦事
    處）辦理結婚證件之認證手續。再由丙○○於94年3 月22日
    ，持前揭結婚證書及經臺北辦事處認證之證明書，前往高雄
    縣鳳山市第二戶政事務所填具「結婚登記申請書」，依戶籍
    法申請辦理其與乙○○之結婚登記，使承辦戶籍登記之該管
    公務員經形式審查後即將此不實事項，登載於其職務上所掌
    管之戶籍登記簿、戶口名簿之公文書，並據以發給戶籍謄本
    ，足以生損害於戶政機關對於戶籍及身分管理之正確性。再
    委由不知情之「Do Thi Hons 」（檢察官起訴書誤載為丙○
    ○），於同年4 月4 日，持結婚證明書及前揭公務員登載不
    實之戶籍謄本等文件，以依親名義，填寫「中華民國簽證申
    請表」，向臺北辦事處申請乙○○居留簽證（檢察官起訴書
    誤載為停留簽證）而行使之，並於承辦公務員為實質審查後
    獲准核發居留簽證，足生損害於外交機關核發居留簽證及對
    於外國人來臺管制之正確性（丙○○使承辦公務員核發不實
    之居留簽證之行為，不另成立刑法第214 條之使公務員登載
    不實文書罪，詳後述）。其後乙○○遂於同年4 月14日入境
    臺灣地區，入境後即從事賣淫工作。復由丙○○於同年月22
    日，持前開公務員登載不實之戶籍謄本，以依親名義，向高
    雄市政府警察局申請乙○○之外僑居留證而行使之，並於承
    辦公務員為形式審查後即將乙○○係「居留事由：依親」、
    「依親對象：夫- 丙○○」之不實事項，以輸入電腦儲存為
    電磁紀錄之方式，登載於其職務上所掌管之外僑居留資料上
    ，而據以核發外僑居留證，足生損害於警察機關核發外僑居
    留資料及對於外國人在臺管制之正確性。迄95年6 月13日晚
    間11時35分許，為警在乙○○位於高雄市三民區○○○路10
    0 號15樓之11住處拘提乙○○，始悉上情。
二、案經高雄市政府警察局移請臺灣高雄地方法院檢察署檢察官
    偵查起訴。
    理  由
一、證據能力有無之認定：
（一）另案被告簡俊源、乙○○於偵訊時之陳述：
   1、另案被告簡俊源、乙○○於檢察官偵訊中之供述，雖未經
      檢察官依證人詰問程序命具結後詰問，惟渠等於偵訊中均
      係以被告身分接受訊問，而非以證人身分接受詰問，均非
      屬「依法應具結」之人，核與刑事訴訟法第158 條之3 所
      定之「依法應具結而未具結者」有間，尚不能僅以其未經
      具結即認為無證據能力。惟刑事訴訟法第159 條第1 項之
      所以排除「被告以外之人於審判外之陳述」之證據能力，
      無非係以該「被告以外之人於審判外之陳述」於本案中並
      未經具結，且其陳述未經對造當事人之反詰問。蓋未經具
      結之證言，即使為虛偽陳述，亦不構成偽證罪，其陳述欠
      缺真實性擔保；而未經反詰問之陳述，無法經由反詰問之
      過程確認其證言之真實性。簡言之，刑事訴訟法第159 條
      第1 項之立法目的，主要係因被告以外之人於審判外之陳
      述，無法擔保其陳述之真實性，故原則上不得作為實質證
      據。惟若被告以外之人在審判外之陳述，具有可擔保其陳
      述真實性之情況存在，此時即與刑事訴訟法第159 條第1
      項之立法目的無違，則無排除其證據能力之必要。故刑事
      訴訟法第159 條之2 及第159 條之3 關於「於檢察事務官
      、司法警察官或司法警察調查中所為之陳述」，乃規定其
      陳述具有「可信之特別情況」時，得為證據。乃因其陳述
      具有「可信之特別情況」，已有「真實性擔保」，故雖未
      經具結，亦未經反詰問，亦認其陳述具有證據能力。惟又
      觀之我國刑事訴訟法第159 條之1 規定：「被告以外之人
      於審判外向法官所為之陳述，得為證據。被告以外之人於
      偵查中向檢察官所為之陳述，除顯有不可信之情況者外，
      得為證據。」而就被告以外之人於審判外向法官或偵查中
      向檢察官所為之陳述，明文規定具有證據能力，而未如同
      法第159 條之2 及第159 條之3 所規定須以「有可信之特
      別情況」為要件。審究上開規定之所以區分不同之詢問而
      為不同要件規定之原因，除於法官或檢察官面前之陳述，
      通常均係基於自由意志而陳述，其陳述較無「缺乏任意性
      」之疑慮外，更因法官及檢察官就證人、鑑定人有命其具
      結之權力，而證人、鑑定人於具結後如有虛偽陳述，即須
      受偽證罪之處罰，而透過具結程序使其陳述具有一定程度
      之真實性擔保，此亦係何以刑事訴訟法第158 條之3 規定
      「證人、鑑定人依法應具結而未具結者，其證言或鑑定意
      見，不得作為證據。」之理由。故若被告以外之人於審判
      外向法官或檢察官所為之陳述，並未經具結或對造當事人
      之對質詰問，亦無其他真實性擔保之情形下，即不應認為
      具有證據能力。而檢察事務官、司法警察、司法警察官並
      無命證人具結之權力，無法經由命具結之法定程序中獲得
      真實性擔保，故被告以外之人在其等調查中之陳述，則須
      有「可信之特別情況」，而有一定之「真實性擔保」時，
      始具有證據能力。經查，另案被告簡俊源、乙○○於檢察
      官偵查中之供述，雖係「於偵查中向檢察官所為之陳述」
      ，惟渠等均係以被告身分接受訊問，並未經具結，如為虛
      偽陳述，亦不負偽證罪之責任，渠等之供述並無任何真實
      性之擔保，故尚不得依刑事訴訟法第159 條之1 第2 項之
      規定，而逕認為具有證據能力。
   2、惟就另案被告簡俊源、乙○○於偵查時之陳述，被告丙○
      ○於本院審理時，已表示同意乙○○於偵訊時陳述之證據
      能力；亦於本院準備程序時，表示對於另案被告簡俊源於
      偵訊時陳述之證據能力沒有意見。本院審酌另案被告簡俊
      源、乙○○均係在檢察官面前所為之陳述，渠等之陳述自
      無欠缺任意性之疑慮，以之作為證據，並無不適當之處，
      則依刑事訴訟法第159 條之5 之規定，亦得作為證據。
（二）其餘證據方法之證據能力：
   1、按傳聞法則之重要理論依據，在於傳聞證據未經當事人之
      反對詰問予以核實，乃予排斥。惟若當事人已放棄對原供
      述人之反對詰問權，於法院審判時表明同意該等傳聞證據
      可作為證據，基於證據資料愈豐富，愈有助於真實發現之
      理念，並貫徹刑事訴訟法修法加重當事人進行主義之精神
      ，確認當事人對於證據能力有處分權之制度，傳聞證據經
      當事人同意作為證據，法院認為適當者，亦得為證據。另
      當事人於調查證據時，對於傳聞證據表示「沒有意見」、
      「對於證據調查無意見」，而未於言詞辯論終結前聲明異
      議，應視為已有將該等傳聞證據採為證據之同意，此刑事
      訴訟法第159 條之5 定有明文。
   2、被告於本院準備程序時，已表示除乙○○之陳述外，對於
      全案其餘卷證之證據能力均無意見。且於本院審理時，同
      意另案被告乙○○於警詢時之陳述具有證據能力。依刑事
      訴訟法第159 條之5 規定，應視為被告已同意另案被告簡
      俊源、乙○○於警詢時之陳述具有證據能力，而可作為證
      據。本院斟酌上開證據並非非法取得，亦無證明力明顯過
      低之情形，是均得採為證據。
二、得心證之理由
    上開犯罪事實，業據被告於本院審理時供認不諱（見96年2
    月1 日審判筆錄），核與證人即另案被告乙○○於警詢、偵
    訊時陳述之情節相符（見95年6 月14日警詢筆錄、偵訊筆錄
    、同年月24日警詢筆錄），復有被告之全戶戶籍資料查詢結
    果、外僑居留資料查詢─明細內容顯示畫面、高雄市政府警
    察局95年12月19日函及所附之外僑居留資料查詢表1 份、內
    政部警政署入出境管理局95年12月15日函及所附之被告及乙
    ○○之入出國日期證明書、高雄縣鳳山市第二戶政事務所95
    年12月19日函及所附之被告與乙○○結婚登記申請書、聲明
    書、越南社會主義共和國結婚證、認證資料、戶籍資料、駐
    越南代表處96年1 月16日函及所附之越南籍乙○○簽證申請
    資料在卷足資佐證，本案事證已臻明確，被告與乙○○雖曾
    於越南國辦理結婚登記，實則彼等並無結婚之合意，而係出
    於被告、「呂中岳」、「方先生」及乙○○等人之共謀，其
    目的在於使乙○○得以申請來臺，則被告與乙○○間並無結
    婚而共同生活之真意，其結婚之行為乃係惡意串通之行為，
    被告犯行洵堪認定，自應依法論科。
三、適用法律及量刑
（一）新舊法比較：
   1、查被告行為後，刑法業於94年2 月2 日經總統以華總一義
      字第09400014901 號令修正公布，並於95年7 月1 日施行
      ，刑法施行法第1 條之1 亦於95年6 月14日經總統以華總
      一義字第09500085181 號令公布施行，參酌最高法院95年
      5 月23日刑事庭第8 次會議決議，修正後刑法第2 條第1
      項之規定，係規範行為後法律變更所生新舊法律比較適用
      之準據法，於修正後刑法施行後，應適用修正後刑法第2
      條第1 項之規定，為「從舊從輕」之比較。另於比較時應
      就罪刑有關之共犯、未遂犯、想像競合犯、牽連犯、連續
      犯、結合犯，以及累犯加重、自首減輕暨其他法定加減原
      因（如身分加減）與加減比例等一切情形，本於統一性及
      整體性原則，綜其全部罪刑之結果而為比較。本院審酌：
 （1）被告行為後，刑法第28條共犯之規定，已於94年1 月7 日
      修正，同年2 月2 日公布，並於95年7 月1 日施行。因該
      條新舊規定將「實施」二字改為「實行」，而排除陰謀及
      預備階段之適用。本案被告業已著手實行且既遂，是不論
      依修正前之刑法第28條或修正後之同法第28條之規定，均
      構成共同正犯，應逕依修正前刑法第28條，論以共同正犯
      。
 （2）修正後刑法第33條第5 款規定「罰金：新臺幣一千元以上
      ，以百元計算之。」，與修正前刑法第33條第5 款規定「
      罰金：一元以上。」不同，經比較新舊法結果，以被告行
      為時之舊法較為有利於被告。
 （3）經綜其全部罪刑之結果而為比較，以修正前刑法有利於被
      告，應一體適用修正前刑法之規定。
   2、至刑法施行法雖亦於95年6 月14日修正增訂第1 條之1 （
      有關罰金刑之貨幣單位及最高數額），並自95年7 月1日
      起施行，亦即，在該條文增訂之前，刑法分則編有關罰金
      之貨幣單位係銀元（銀元與新臺幣之折算比例為1 比3）
      ，且依刑法分則編應處罰金者，應適用罰金罰鍰提高標準
      條例第1 條、第5 條規定，就72年6 月26日前修正之刑法
      條文，罰金數額提高2 至10倍，其後修正者則不提高倍數
      ；而修正刑法施行後，因刑法第33條第5 款所定罰金之貨
      幣單位，經修正為新臺幣後，刑法分則各罪所定罰金之貨
      幣單位亦應配合修正為新臺幣，為使刑法分則編各罪所定
      罰金之最高數額與刑法修正前趨於一致，乃增訂刑法施行
      法第1 條之1 ：「中華民國94年1 月7 日刑法修正施行後
      ，刑法分則編所定罰金之貨幣單位為新臺幣。94年1 月7
      日刑法修正時，刑法分則編未修正之條文定有罰金者，自
      94 年1月7 日刑法修正施行後，就其所定數額提高為30倍
      。但72年6 月26日至94年1 月7 日新增或修正之條文，就
      其所定數額提高為3 倍」，是以，自95年7 月1 日起，刑
      法分則編所定罰金之貨幣單位，由原來之銀元改為新臺幣
      ，且於94年1 月7 日刑法修正時（94年1 月7 日係立法院
      三讀通過之日期），刑法分則編未修正之條文定有罰金者
      ，復未於72年6 月26日至94年1 月7 日修正或新增，自95
      年7 月1 日起，有關罰金之數額提高為30倍。本案被告所
      犯刑法第214 條之罪，有罰金刑之處罰，且該條文於94年
      1 月7 日刑法修正時未經修正，亦未於72年6 月20日至94
      年1 月7 日間修正過，依增訂刑法施行法第1 條之1 規定
      ，其罰金以新臺幣為單位，數額應提高30倍。此與修正前
      之罰金以銀元為單位，適用罰金罰鍰提高標準條例第1 條
      規定，應提高10倍，再經折算為新臺幣（銀元與新臺幣之
      折算比例為1 比3） ，換算結果，亦為30倍。是以，刑法
      施行法第1 條之1 施行後，罰金刑貨幣單位雖有「銀元」
      、「新臺幣」之更異，惟適用結果之罰金額度則無二致，
      就罰金法定刑提高之「刑罰權規範內容」並無利或不利變
      更，自不生新舊法之比較問題，惟應適用具特別法及準據
      法（刑法施行法第1 條之1 第1 項具有準據法性質）之刑
      法施行法第1 條之1 規定（據上論斷併引刑法施行法第1
      條之1 第1 項、第2 項前段）（參照臺灣高等法院暨所屬
      法院95年法律座談會刑事類提案第16、19號法律問題），
      併此指明。
（二）核被告所為，係犯刑法第216 條、第214 條之行使使公務
      員登載不實文書罪（被告行使登載不實之戶籍謄本向臺北
      辦事處、高雄市政府警察局申請居留簽證、外僑居留證部
      分）、刑法第214 條、第220 條第2 項之使公務員於職務
      上所掌公文書登載不實罪（高雄市政府警察局經形式審查
      登載於外僑居留資料部分）。被告使公務員登載不實之事
      項於公文書後先後持登載不實之戶籍謄本向臺北辦事處、
      高雄市政府警察局申請居留簽證、外僑居留證而予以行使
      ，其前之使公務員登載不實行為已為其後之行使行為所吸
      收，不另論處。又按一行為觸犯數罪名之想像上競合犯，
      係指行為人以一個意思決定發為一個行為，而侵害數個相
      同或不同之法益，具備數個犯罪構成要件，成立數個罪名
      之謂，乃處斷上之一罪（最高法院95年度臺上字第867 號
      判決意旨參照）。查被告先後二次行使使公務員登載不實
      之公文書（被告行使登載不實之戶籍謄本向臺北辦事處、
      高雄市政府警察局申請居留簽證、外僑居留證部分）及使
      公務員登載不實公文書犯行（使高雄市政府警察局承辦員
      警將不實事項登載於外僑居留資料部分），均係為使另案
      被告乙○○非法進入臺灣地區，係基於一個犯罪決意所為
      ，是其所為，屬於自然概念上之一行為。是被告以一行為
      觸犯數罪名，應依刑法第55條規定，從一重處斷。又公訴
      意旨雖未敘及被告使高雄市政府警察局承辦公務員登載不
      實資料於外僑居留資料部分之事實，惟此部分與已起訴之
      有罪部分，係裁判上一罪關係，本院就此部分自得併予審
      究，附此敘明。被告、「呂中岳」、「方先生」及乙○○
      間，就上開犯行，有犯意聯絡及行為分擔，應論以共同正
      犯。又被告及「呂中岳」、「方先生」與乙○○等人利用
      不知情之人代為行使登載不實之戶籍謄本申請居留簽證，
      亦為間接正犯。爰審酌被告身為中華民國人民，竟出賣身
      分關係以利外國人進入臺灣地區從事未經許可之工作，影
      響我國戶籍、入境管理之正確性至鉅，本應嚴懲。惟念其
      犯後坦承犯行，頗知悔悟等一切情狀，量處如主文所示之
      刑。又被告於犯罪時之刑法第41條第1 項前段規定：「犯
      最重本刑為5 年以下有期徒刑以下之刑之罪，而受6 個月
      以下有期徒刑或拘役之宣告，因身體、教育、職業、家庭
      之關係或其他正當事由，執行顯有困難者，得以1 元以上
      3 元以下折算1 日，易科罰金。」又其行為時之易科罰金
      折算標準，修正前罰金罰鍰提高標準條例第2 條前段（現
      已刪除）規定，就其原定數額提高為100 倍折算1 日，則
      本案被告行為時之易科罰金折算標準，應以銀元100 元、
      200 元、300 元折算1 日，經折算為新臺幣後，應以新臺
      幣300 元、600 元、900 元折算為1 日。惟95年7 月1日
      修正公布施行之刑法第41條第1 項前段則規定：「犯最重
      本刑為5 年以下有期徒刑以下之刑之罪，而受6 個月以下
      有期徒刑或拘役之宣告者，得以新臺幣1,000 元、2,000
      元或3,000 元折算1 日，易科罰金。」比較修正前後之易
      科罰金折算標準，以95年7 月1 日修正公布施行前之規定
      ，較有利於被告，則應依刑法第2 條第1 項前段，適用修
      正前刑法第41條第1 項前段規定，諭知易科罰金之折算標
      準。
四、不另為無罪之諭知部分：
（一）公訴意旨另以：被告持前開不實之結婚證明書及公務員登
      載不實之戶籍謄本，向臺北辦事處申請乙○○停留簽證，
      使該處承辦人員准予核發簽證，並在該簽證上分別記載乙
      ○○之配偶係丙○○之不實事項，足生損害於我國政府對
      外籍人士入出境管理之正確性，因認被告此部分另犯有刑
      法第214 條之使公務員登載不實罪嫌。
（二）惟按刑法第214 條所謂使公務員登載不實事項於公文書罪
      ，須一經他人之聲明或申報，公務員即有登載之義務，並
      依其所為之聲明或申報予以登載，而屬不實之事項者，始
      足構成，若其所為聲明或申報，公務員尚須為實質之審查
      ，以判斷其真實與否，始得為一定之記載者，即非本罪所
      稱之使公務員登載不實（最高法院73年臺上字第1710號判
      例意旨參照）。查依外國護照簽證條例第12條第1 項之規
      定：「外交部及駐外館處受理簽證申請時，應衡酌國家利
      益、申請人個別情形及其國家與我國關係決定准駁；其有
      下列各款情形之一，外交部或駐外館處得拒發簽證：一在
      我國境內或境外有犯罪紀錄或曾遭拒絕入境、限令出境或
      驅逐出境者。二曾非法入境我國者。三患有足以妨害公共
      衛生或社會安寧之傳染病、精神病或其他疾病者。四對申
      請來我國之目的作虛偽之陳述或隱瞞者。五曾在我國境內
      逾期停留、逾期居留或非法工作者。六在我國境內無力維
      持生活，或有非法工作之虞者。七所持護照或其外國人身
      分不為我國承認或接受者。八所持外國護照逾期或遺失後
      ，將無法獲得換發、延期或補發者。九所持外國護照係不
      法取得、偽造或經變造者。十有事實足認意圖規避法令，
      以達來我國目的者。十一有從事恐怖活動之虞者。十二其
      他有危害我國利益、公共安全、公共秩序或善良風俗之虞
      者」。從而，外國人民申請進入我國，其申請入境之事由
      是否屬實，主管機關應為實質審查，以判斷其真實與否，
      並非一經聲明，即有登載之義務。是以被告以不實之事由
      ，申請入境我國，既須經主管機關為實質之審查以為准駁
      之決定，縱主管機關疏未審查，致使朦混通過，准許入境
      ，然揆之上開判例意旨，亦難認被告所為已合於刑法第21
      4 條使公務員登載不實罪之要件，爰不另為無罪之諭知，
      附此敘明。
（三）另被告雖多次行使越南國公務員所核發之結婚證明書，然
      按我國刑法為國內法採屬地主義以保護中華民國之法益為
      目的，其第5 條所稱本法於凡在中華民國領域外犯該條所
      列第1 款至第5 款之罪適用之，雖兼採保護主義之立法，
      但其目的乃在確保我國刑法所應保護之法益。蓋該條上列
      各款之保護對象，於我國家之生存、財政金融及經濟之安
      定進步並國際信用，至有關係，其第5 款所指犯刑法第21
      4 條、第216 條之罪，必須合於我刑法第214 條規定之要
      件。惟法文所稱公務員職務上所掌管之公文書，係指我國
      公務員（如駐外使、領館人員）所掌管之我國公文書而言
      ，至於在我國境外使外國公務員在其職務上所掌之外國公
      文書為不實之登載，於我國之法益既無絲毫影響，且不在
      我刑法保護範圍之內，應由所在國家之法律加以保護處罰
      。又在我國境外除犯刑法第5 條至第7 條之罪外，法無處
      罰明文（最高法院69年度臺上字第2685號判例可稽）。查
      本案被告在越南國取得之結婚證明書，無論該國對於結婚
      登記係採形式審查或實質審查，因該結婚證明書係屬外國
      公務員所核發之文書，因之被告其後行使越南國公務員核
      發之結婚證明書以申請本國結婚登記、換發國民身分證、
      簽證及外僑居留證之行為，揆諸上開判例所示，不在我國
      刑法保護範圍，自不應處罰，併此敘明。
據上論斷，應依刑事訴訟法第299 條第1 項前段，刑法第2 條第
1 項前段、第214 條、第216 條、第220 條、第55條，修正前刑
法第28條、第41條第1 項前段，刑法施行法第1 條之1 第1 項、
第2 項前段，修正前罰金罰鍰提高標準條例第2 條，判決如主文
。
本案經檢察官甲○○到庭執行職務。
中　　華　　民　　國　　96　　年　　2 　　月　　15　　日
                  刑事第九庭審判長法　官  王啟明
                                  法  官  王奕勳
                                  法  官  謝梨敏
以上正本證明與原本無異。
如不服本判決，應於判決送達後10日內，向本院提出上訴狀。
                                書記官  林志衡
中　　華　　民　　國　　96　　年　　2 　　月　　15　　日
附錄本案論罪科刑法條全文：
刑法第214條
明知為不實之事項，而使公務員登載於職務上所掌之公文書，足
以生損害於公眾或他人者，處3 年以下有期徒刑、拘役或5 百元
以下罰金。
刑法第216條
行使第210 條至第215 條之文書者，依偽造、變造文書或登載不
實事項或使登載不實事項之規定處斷。
中華民國刑法第220條
在紙上或物品上之文字、符號、圖畫、照像，依習慣或特約，足
以為表示其用意之證明者，關於本章及本章以外各罪，以文書論
。
錄音、錄影或電磁紀錄，藉機器或電腦之處理所顯示之聲音、影
像或符號，足以為表示其用意之證明者，亦同。
